臺灣高等法院臺南分院刑事判決　　　　100年度上易字第527號
上　訴　人
即　被　告　林怡伶
選任辯護人　王仁聰律師
　　　　　　蔡桓文律師
上列上訴人即被告因賭博案件，不服臺灣嘉義地方法院100 年度
易字第523 號中華民國100年7月29日第一審判決（起訴案號：臺
灣嘉義地方法院檢察署100 年度偵字第4000號），提起上訴，本
院判決如下：
    主  文
上訴駁回。
    理  由
一、按依刑事訴訟法第350條、第361條、第362條、第367條規定
    ，不服地方法院之第一審判決，提起第二審上訴者，須提出
    上訴書狀，並應敘述「具體理由」，為上訴必備之程式。所
    稱具體理由，必係依據卷內既有訴訟資料或提出新事證，指
    摘或表明第一審判決有何採證、認事、用法或量刑等足以影
    響判決本旨之不當或違法，而構成應予撤銷之具體事由，始
    克相當；如未依上揭意旨指出具體事由，而僅泛言或單憑當
    事人自我說詞，指摘原判決採證認事違法、用法不當、判決
    不公、量刑過重等等，即屬未敘述具體理由，所提第二審上
    訴不合法律上之程式，得不經言詞辯論，由第二審法院予以
    判決駁回（最高法院98年度台上字第6531號刑事判決意旨參
    照）。
二、本件被告上訴意旨略以：
  (一)被告對於被訴聚眾賭博之犯罪事實，於偵審均已坦承不諱，
    犯後態度良善，原審判決僅謂被告犯後態度尚可，顯未審酌
    被告得依刑法第57條、第59條（上訴理由狀誤載為第69條）
    獲得法律之寬典。且原審判決已依累犯規定加重本件被告之
    刑，倘又將同樣事由列為刑法第57條作為論斷基礎，似有重
    覆審酌之嫌，原審判決量刑於法未合。原審判決雖已考量被
    告及其家人有重大疾病，及其將來可能面臨之扶養子女情事
    等事由，惟亦認為被告除經營六合彩外，別無其他工作，然
    被告並非沒有正當工作，被告目前已經在友一科技有限公司
    擔任會計一職，併考量被告本件經營期間不過20餘日，且被
    告個人身體頸椎開刀後仍需持續復健，再加上有扶養子女之
    必要，原審判處被告有期徒刑一年，實屬過重。
  (二)依原審判決認定被告聚眾賭博犯行僅有20餘日，獲利誠屬有
    限，又莊家與賭客對賭，輸贏非被告所能掌控，原審判決率
    以每日簽賭金額認定被告謀取不法暴利，實有違誤。
  (三)被告罹患頸椎神經壓迫合併術後疼痛與腰椎退化關節炎，無
    法久坐或久站。且被告之父為重度殘障人士，患有高血壓、
    心臟病、糖尿病、腦缺血症候群併意識模糊、談話不清、肢
    體無力與慢性腎衰竭，須長期洗腎。被告胞弟同為殘障人士
    ，亦患有高血壓、高血脂症、糖尿病、腦梗塞中風等病症。
    另被告目前與前夫扶養二名未成年人，然被告前夫患有皮膚
    癌，無工作收入，被告須獨力扶養子女。若被告身陷囹圄，
    被告父親將無人接送往返醫院進行治療，而有生命安全之虞
    ，被告兒女亦難獲充分照顧。被告因身負重龐大經濟壓力，
    ，才會一時失虞，挺而走險。被告犯後已深改痛悔。
  (四)綜上，請求審酌被告犯罪動機、犯後態度、身體及家庭經濟
    狀況，且危害社會程度尚非重大，且在客觀上足以引起一般
    同情，顯有可憫恕之處，爰依刑法第59條規定，酌減被告至
    得易科罰金之刑。
  (五)刑法第268 條所稱之「聚眾」應只能函攝及於「聚集多數不
    特定人」之事實，似無法將「多數人財產之聚集」解釋為系
    爭條文文義範圍之內，然原審判決卻認為聚集眾人財產之行
    為亦可包含在該條文之適用範圍，有違反罪刑法定原則之違
    誤。
三、經查:
  (一)本件原審適用簡式審判程序，以上訴人即被告於原審之自白
    ；證人即共同正犯邱麗琴、林惠如、陳雪瓊、劉美娟、證人
    張育民、李美娥之證述（見警卷第11頁至第15頁、第7 頁至
    第21頁、第24頁至第28頁、第31頁至第35頁、第38頁至第41
    頁，偵卷第36頁至第40頁、第55頁至第61頁）；嘉義市政府
    警察局第二分局扣押筆錄、扣押物品目錄表、扣押物品收據
    、搜索同意書各1 份、現場照片24張附卷（見警卷第44頁至
    第56頁）及傳真機12臺、計算機11臺、簽單10綑、帳單106
    張等扣案物品，認被告賭博犯行，罪證明確。因予適用刑法
    第28條、第266條第1項前段、第2項、第268條、第55條、第
    47條第1項、第38條第1項第2款，刑法施行法第1條之1第1項
    等規定論處。
  (二)原審判決並敘明:
  1.被告與共犯邱麗琴、林惠如、陳雪瓊、劉美娟等人就上開犯
    行，有犯意聯絡及行為分擔，為共同正犯。被告在同一次開
    獎前之多次接受簽賭之接續行為，均係當次在公眾得出入之
    場所賭博財物、意圖營利供給賭博場所及意圖營利聚眾賭博
    犯行之一部行為，為接續犯。被告自100年5月3 日起至同年
    月26日止基於概括決意，在密切接近之一定時、地持續實行
    之複次在公眾得出入之場所賭博財物、意圖營利供給賭博場
    所及意圖營利聚眾賭博等犯行，應成立單一一罪。
  2.被告所為在公眾得出入之場所賭博財物、意圖營利供給賭博
    場所及意圖營利聚眾賭博之犯行，係基於一個賭博犯意之決
    定，以達成同一犯罪之各個舉動，均屬於法律概念之一行為
    。是被告係以一行為同時觸犯賭博罪、意圖營利供給賭博場
    所罪及意圖營利聚眾賭博罪等三罪名，為想像競合犯，依刑
    法第55條規定，應從情節較重之圖利聚眾賭博罪處斷。
  3.本件起訴書雖僅記載上開經營六合彩賭博部分，而未就經營
    臺灣彩券大樂透賭博部分犯行於犯罪事實欄敘明，惟被告經
    營臺灣彩券大樂透賭博部分犯行，與前開起訴書犯罪事實欄
    已記載之經營六合彩賭博罪間，均係基於一個賭博犯意之決
    定，應成立單一一罪，是被告關於經營臺灣彩券大樂透賭博
    部分犯行亦為起訴效力所及，原審法院自應併予審理，原審
    並已當庭依刑事訴訟法第95條之規定告知被告此部分罪名，
    以維其訴訟防禦權（見原審卷第34頁）。
  4.被告有犯罪事實欄所記載之前案執行紀錄，有臺灣高等法院
    被告前案紀錄表1 份在卷可稽，其於受徒刑之執行完畢後，
    五年以內故意再犯本件有期徒刑以上之罪，為累犯，應依刑
    法第47條第1項規定加重其刑。
  (三)原審判決並審酌：
  1.被告不思以正當方式維生，竟經營賭博謀取不法獲利之犯罪
    下注、計算帳款之工具，並同時僱用多達四人協助處理賭客
    下注、計算帳款事宜，每期下注賭金高達數10萬元以上，經
    營規模不小之犯罪手段；前於92、98年間，已各有一次因經
    營六合彩賭博，經法院判處罪刑並執行完畢前科紀錄之素行
    不佳，有上開前案紀錄表可查；高職畢業之教育程度非低；
    大規模經營六合彩等賭博嚴重影響社會風氣之犯罪所生危害
    ；其屢次再犯相同之賭博罪，且92年間未僱用他人協助，僅
    使用1線電話、1臺計算機供賭客下注、計算帳款，每期下注
    款項僅數千元，至98年間使用多臺傳真機、計算機供賭客下
    注、計算帳款，每期下注款項約萬元，而本次為警查獲時係
    僱用多達四人協助，使用多達約10線電話、傳真機、計算機
    供作賭客下注、計算帳款之工具，每期下注賭金高達數10萬
    元以上，足見其未因數次經判處得易科罰金之罪刑而有任何
    警惕，反變本加厲，經營之規模反越來越龐大，實應予嚴懲
    。惟念及其已離婚，育有1女，另1子由前夫扶養，前夫患有
    皮膚癌，該子將來亦可能須由其扶養，其患有退化性關節炎
    ，脊椎曾經手術及復健，除經營六合彩等賭博外無其他工作
    ，經濟狀況普通，其父領有中華民國身心障礙手冊（重度）
    ，由被告照顧起居及就醫之生活狀況；坦承犯行之犯後態度
    ，本次經營時間僅20餘日等一切情狀，認檢察官起訴書求處
    有期徒刑一年六月，併科罰金九萬元，公訴檢察官於原審求
    處有期徒刑一年八月，併科罰金九萬元均屬過重，爰量處被
    告有期徒刑一年。
  2.另就扣案傳真機、計算機各11臺、帳單106 張，認均係供本
    件經營六合彩等賭博犯罪所用之物；壞掉傳真機1 臺，則係
    供本件經營六合彩等賭博犯罪預備之物，且均係被告所有之
    情，業據被告供明在卷（見原審卷第32頁至第33頁），均應
    依刑法第38條第1項第2款規定宣告沒收。又扣案之簽單10綑
    ，係賭客用以傳真下注之物，乃被告所犯普通賭博罪之當場
    賭博器具，不問屬於犯人與否，均應依刑法第266條第2項規
    定宣告沒收（最高法院87年度台非字第207 號判決參照）。
    公訴意旨認此等簽單同應依刑法第38條第1項第2款規定宣告
    沒收，容有誤會。至筆記型電腦1 臺雖係被告所有，惟與本
    件犯行無關，業據被告供述明確（見原審卷第38頁），亦無
    證據證明與本件犯行有何關聯，且非違禁物，爰不併予宣告
    沒收等語。
  (四)本院經核原審判決認事用法，俱無不合，並已說明審酌科刑
    之理由，且未逾越法定刑度，又未濫用自由裁量之權限，刑
    度亦屬妥適，核無不當或違法之情形。
四、本件被告上訴意旨雖以前詞置辯。惟查:
  (一)按量刑的輕重，屬事實審法院得依職權自由裁量之事項，苟
    已斟酌刑法第57條各款所列情狀而未逾越法定刑度，不得遽
    指為違法，且在同一犯罪事實與情節，如別無其他加重或減
    輕之原因，下級審量定之刑，亦無過重或失輕之不當情形，
    則上級審法院對下級審法院之職權行使，原則上應予尊重。
    經查：
  1.本件原判決認定上訴人即被告有原判決事實欄所載之犯行，
    業已敘明所憑證據及認定之理由，經核並無違反經驗法則及
    論理法則。原判決復就被告「不思以正當方式維生，竟經營
    賭博謀取【不法獲利】之犯罪動機」、「被告同時僱用多達
    四人協助處理賭客下注、計算帳款事宜，每期下注賭金高達
    數10萬元以上，經營規模不小之犯罪手段」、「已離婚，育
    有1女，另1子由前夫扶養，前夫患有皮膚癌，該子將來亦可
    能須由其扶養，其患有退化性關節炎，脊椎曾經手術及復健
    ，除經營六合彩等賭博外無其他工作，經濟狀況普通，其父
    領有中華民國身心障礙手冊（重度），由其照顧起居及就醫
    之生活狀況」、「坦承犯行之犯後態度」「本次經營時間僅
    20餘日」等情狀詳予審酌，而量處前開之刑。經核並無如上
    訴理由所指未依刑法第57條規定審酌量刑及遽認被告謀取【
    暴利】之情形。
  2.按「受徒刑之執行完畢，或一部之執行而赦免後，五年以內
    故意再犯有期徒刑以上之罪者，為累犯，加重本刑至二分之
    一」。另按「科刑時應以行為人之責任為基礎，並審酌一切
    情狀，尤應注意下列事項，為科刑輕重之標準：五、犯罪行
    為人之品行。」，刑法第47條第1 項、第57條分別定有明文
    。其中累犯之加重乃屬總則規定應加重之事由，其加重係因
    犯罪行為人刑罰反應力薄弱，需再延長矯正期間，以助其重
    返社會，並兼顧社會防衛之效果。而被告之前科紀錄則為參
    酌被告品行之事項，二者之立法目的不同，累犯者固必然有
    前科紀錄然，然有前科者則未必構成累犯。查本件被告係因
    於98年間犯賭博案件，經原審法院98年度嘉簡字第288 號判
    決判處有期徒刑四月確定，於98年4 月27日執行易科罰金完
    畢後，五年內故意再犯本件有期徒刑以上之罪。然被告除前
    開構成累犯事由之前科外；另於92年間，亦因相同賭博案件
    經同法院92年簡字第782號判處有期徒刑四月，並於92年8月
    14日執行易科罰金完畢，此部份前科並未構成累犯，然於審
    酌被告第三次犯本件相同賭博案件時，自應就被告前開前科
    情形併予考量，始符刑法第57條規範意旨。被告上訴以原審
    判決已依累犯規定加重本件被告之刑，又將同樣事由列為刑
    法第57條之量刑基礎，有重覆審酌之嫌，顯非有據。
  3.再按「犯罪行為人之生活狀況」亦為刑法第57條科刑標準所
    應審酌之事項。而本件原審判決乃審酌「被告不思以正當方
    式維生... 。【惟念及】其已離婚，育有1女，另1子由前夫
    扶養，前夫患有皮膚癌，該子將來亦可能須由其扶養，其患
    有退化性關節炎，脊椎曾經手術及復健，【除經營六合彩等
    賭博外無其他工作，經濟狀況普通】，其父領有中華民國身
    心障礙手冊（重度），由被告照顧起居及就醫之生活狀況..
    . 本次經營時間僅20餘日等一切情狀」，而認起訴書具體求
    處有期徒刑一年六月，併科罰金9 萬元，公訴檢察官具體求
    處有期徒刑一年八月，併科罰金9 萬元猶嫌過重，始量處較
    檢察官所請較輕之有期徒刑一年。是倘被告有其他工作而經
    濟狀況較佳，則於科刑上對被告而言未必為較有利之事由。
    故被告上訴意旨以其現有工作，及原審已審酌被告經營期間
    僅20餘日及被告個人身體健康、扶養子女之生活狀況等情節
    ，指摘原審判處被告有期徒刑一年，猶屬過重，而請求改判
    更輕之刑，亦非有據。
  (二)次按適用刑法第59條酌量減輕其刑時，固未排除同法第57條
    所列舉10款事由之審酌，惟其程度應達於確可憫恕，始可予
    以酌減（最高法院70年度第六次刑事庭會議決議意旨參照）
    。又刑法第59條規定犯罪之情狀可憫恕者，得酌量減輕其刑
    ，其所謂「犯罪之情狀」，與同法第57條規定科刑時應審酌
    之一切情狀，並非有截然不同之領域，於裁判上酌減其刑時
    ，應就犯罪一切情狀（包括第57條所列舉之10款事項），予
    以全盤考量，審酌其犯罪有無可憫恕之事由（即有無特殊之
    原因與環境，在客觀上足以引起一般同情，以及宣告法定低
    度刑，是否猶嫌過重等等），以為判斷（最高法院95年度台
    上字第6157號判決意旨參照）。又刑法第59條之酌量減輕其
    刑，以宣告法定最低度之刑猶嫌過重者，始得為之；如別有
    法定減輕之事由，必依法律之規定減輕其刑後，仍屬情輕法
    重，犯罪之情狀顯可憫恕時，始得適用（最高法院99年度台
    上字第1522號判決意旨參照）。查本件被告前於92、98年間
    ，各有一次因經營六合彩賭博，經法院判處罪刑並執行完畢
    前科，而被告本次大規模經營六合彩等賭博嚴重影響社會風
    氣之犯罪所生危害，其屢次再犯相同之賭博罪，且92年間未
    僱用他人協助，僅使用1線電話、1臺計算機供賭客下注、計
    算帳款，每期下注款項僅數千元；至98年間使用多臺傳真機
    、計算機供賭客下注、計算帳款，每期下注款項約萬元；而
    本次為警查獲時係僱用多達四人協助，使用多達約10線電話
    、傳真機、計算機供作賭客下注、計算帳款之工具，每期下
    注賭金高達數10萬元以上，足見其未因數次經判處得易科罰
    金之罪刑而有任何警惕，反變本加厲，經營之規模反越來越
    龐大，業如前述。顯見被告並非偶然一時失虞始犯本案，綜
    觀被告前開犯罪情狀，實難認有何情輕法重而顯可憫恕之情
    ，被告上訴指摘原審未依刑法第59條規定減輕被告之刑，顯
    乏其據。
  (三)第按刑法圖利供給賭博場所罪，本不以賭博場所為公眾得出
    入者為要件，而所謂「賭博場所」，只要有一定之場所供人
    賭博財物即可，非謂須有可供人前往之一定空間場地始足當
    之。以現今科技之精進，電話、傳真、網路均可為傳達賭博
    之訊息，例如營利意圖而提供網址供人賭博財物者，亦屬提
    供賭博場所之一種，而以傳真或電話簽注號碼賭博財物，與
    親自到場簽注賭博財物，僅係行為方式不同，並不影響其犯
    罪行為之認定，被告等聚集不特定之組頭及柱仔腳以傳真或
    電話方式簽注號碼賭博財物，因而認定電話裝機之地址即為
    賭博場所，與事實並無不合。且被告提供之房屋既可供不特
    定人親自登門或來電簽賭，則警偵人員實施搜索時，縱須連
    絡他人始得其門而入，仍不得認其非公眾得出入之場所。又
    意圖營利，提供公眾得自由出入之場所，聚集不特定之多數
    人，與之對賭財物之行為，乃係基於一個賭博之決意，發為
    一個賭博之行為，雖有觸犯刑法第266條第1項之普通賭博罪
    及同法第268 條之圖利供給賭博場所罪與圖利聚眾賭博罪情
    形，然其行為既僅有一個，自應依同法第55條想像競合犯規
    定從一重以圖利聚眾賭博罪處斷（最高法院94年度台非字第
    265 號判決意旨參照）。又刑法上所謂「聚眾」，係指由行
    為人集合不特定之多數人，且有隨時可以增加之情況而言。
    （最高法院73年度台上字第4413號判決意旨參照）。經查：
  1.本件原審判決認定被告提供嘉義市○區○○路2段298號4樓2
    租屋處，供不特定賭客之電話傳真下注，並計算賭客賭金，
    以此方式聚集不特定多數賭客下注香港六合彩、台灣彩券大
    樂透之賭博行為之犯罪事實，既經被告供認不諱，並經警至
    上處徵得被告同意後處執行搜索，當場查扣被告所有供經營
    賭博使用或預備之傳真機12臺、計算機11臺、簽單10綑、帳
    單106 張等物，即已敘述其所憑證據及認定之理由，揆諸前
    開判決意旨，並無不合。
  2.承上所述，被告既基於意圖營利之犯意，提供前開公眾得出
    入之場所，聚集不特定多數人，在該處以電話傳達簽注，以
    核對香港六合彩中獎號碼之方式對賭財物。揆諸前開判決意
    旨說明，自已觸犯刑法第268 條圖利供給賭博場所罪、圖利
    聚眾賭博罪及第266條第1項普通賭博罪，且係以一行為觸犯
    數罪名，原審判決依想像競合犯從一重論以圖利聚眾賭博罪
    ，其適用法則，並無違誤。被告上訴意旨以刑法第268 條所
    稱之「聚眾」應只能涵攝及於「聚集多數不特定人」之事實
    ，似無法將「多數人財產之聚集」解釋為系爭條文文義範圍
    之內，然原審判決卻認為聚集眾人財產之行為亦可包含在該
    條文之適用範圍，有違反罪刑法定原則之違誤云云，實有誤
    解。
五、綜上所述，上訴人即被告僅以前詞，針對原審法院刑罰裁量
    權行使範疇事項及或無根據、或對被告量刑無益，以對法律
    適用之誤解，指摘原審判決量刑過重、未依刑法第59條酌減
    被告之刑、有違罪刑法定原則云云，而未確實依據卷內既有
    訴訟資料或提出新事證，具體指摘或表明第一審判決有何認
    事採證不當或違法之事由，或明確指出原審所為證據證明力
    之判斷、推論如何違背經驗、論理法則，或彼先前之自白有
    何違反任意性之規定。揆諸前開說明，本件上訴理由，自難
    謂係具體理由。是被告上訴顯不合法律上之程式，爰依刑事
    訴訟法第367 條前段之規定駁回上訴，並不經言詞辯論為之
    。
六、依刑事訴訟法第367條前段、第372條，判決如主文。
中    華    民    國   100    年    11    月    1     日
                  刑事第六庭    審判長法  官  董武全
                                      法  官  孫玉文
                                      法  官  賴純慧
以上正本證明與原本無異。
不得上訴。
                                      書記官  翁心欣
中    華    民    國   100    年    11    月    1     日